臺灣臺北地方法院民事裁定　　　　　 100年度消債更字第85號
聲　請　人
即　債務人　陳攀舟
代　理　人　陳昭全律師
上列當事人聲請消費者債務清理事件，本院裁定如下：
    主  文
債務人陳攀舟自中華民國一○○年十二月二十一日下午四時起開
始更生程序。
命司法事務官進行本件更生程序。
    理  由
一、本件聲請意旨略以：聲請人因有不能清償債務情事，前曾於
    民國95年11月7 日依中華民國銀行公會會員辦理消費金融案
    件無擔保債務協商機制與債權金融機構成立協商，就聲請人
    所積欠之信用卡、現金卡及信用貸款等債務合計新臺幣（下
    同）517 萬1368元，與最大債權銀行台新銀行達成分期還款
    協議，約定自95年8 月起，分120 期，利率0 ％，且每月10
    日以4 萬8834元依各債權銀行債權比例清償各項債務至全部
    清償為止。惟嗣因最大債權銀行要求聲請人於95年11月10日
    繳納4 期共19萬5336元之款項，聲請人始知協議書係記載自
    95年8 月起開始繳納，然聲請人無力繳納近20萬元之款項因
    而毀諾，確係有不可歸責於己之事由致履行顯有重大困難。
    又聲請人無擔保或無優先權之債務總額達逾1200萬元，復未
    經法院裁定開始清算程序或宣告破產，爰依法聲請准許更生
    等語。
二、按消費者債務清理條例（下稱消債條例）之立法目的，乃為
    使負債務之消費者得依本條例所定程序清理債務，以調整其
    與債權人及其他利害關係人之權利義務關係，保障債權人之
    公平受償，謀求消費者經濟生活之更生及社會經濟之全發展
    ，此觀諸消債條例第1 條規定自明。又債務人與金融機構協
    商成立者，不得聲請更生或清算，但因不可歸責於己之事由
    ，致履行顯有重大困難者，不在此限；本條例施行前，債務
    人依金融主管機關協調成立之中華民國銀行公會會員辦理消
    費金融案件無擔保債務協商機制與金融機構成立之協商，準
    用前項之規定，消債條例第151 條第5 項、第6 項亦分別定
    有明文。故基於消債條例之立法意旨，所謂「不可歸責於己
    之事由」應係指金融機構所定之協商條件過苛，致債務人於
    清償協商金額後，即無法維持其基本生活；或債務人於履行
    協商條件期間，因非自願性失業、工作能力減損、減薪或其
    他非於協商成立時所能預期之事由，而致收入減少；或因扶
    養人數增加、債務人或其家人傷病或其他非於協商成立時所
    能預期之事由，而致支出增加等情事。至所謂「履行顯有重
    大困難」即應以債務人之收入，扣除自己及依法應受其扶養
    者所必要生活費用之數額，仍不足以清償協商條件所定之數
    額，始足當之，以衡平債權人及債務人間之權益，並符憲法
    第15條所定保障人民生存權之意旨。次按，法院開始更生程
    序之裁定，應載明其年、月、日、時，並即時發生效力；另
    法院裁定開始更生或清算程序後，得命司法事務官進行更生
    或清算程序，消債條例第45條第1 項、第16條第1 項亦有明
    文。
三、經查，聲請人於本件更生聲請前，已依金融主管機關協調成
    立之中華民國銀行公會會員辦理金融案件無擔保債務協商機
    制，與最大債權銀行台新銀行成立協商，同意自95年8 月起
    ，分120 期，利率0 ％，且每月10日以4 萬8834元依各債權
    銀行債權比例清償各項債務至全部清償為止之協商還款方案
    ，且聲請人目前係毀諾狀態等情，業據其提出協議書、財團
    法人金融聯合徵信中心債務清理條例前置協商專用債權人清
    冊附卷為佐，應可認定為真實，故揆之前開法條規定及說明
    ，聲請人向本院聲請更生，須符合「不可歸責於己致履行顯
    有重大困難之事由」之要件，方為適法。而依聲請人所提出
    財產及收入狀況說明書、財產歸屬資料清單、98及99年綜合
    所得稅各類所得資料清單、存摺影本等件，可知聲請人聲請
    更生時，原係於第三人國際紐約人壽保險股份有限公司從事
    保險業務員之工作，每月薪資約4 萬元之數額，惟於本件更
    生事件審理中，聲請人既自行陳報其已確定於100 年9 月中
    旬轉職至英屬百慕達商友邦人壽台灣分公司，仍係任職保險
    業務員工作，預估每月薪資可達約5萬元之數額，亦堪認為
    屬實，是本院即應以此金額為審究聲請人有無不可歸責於己
    致履行顯有重大困難事由之依據。又聲請人另陳稱其聲請更
    生前兩年內每月必要支出為膳食費6000元、交通費2000元、
    電話費1915元、房租7500元、電費354 元、水費105 元、瓦
    斯費170 元、網路費257 元、勞健保1189元、保險費911 元
    、生活必需品費1000元，合計為2 萬1401元之數額，然按消
    債條例之立法目的，係在使不幸陷入經濟困境之人得以清理
    債務、重建生活，且在清理債務過程中能保有符合人性尊嚴
    之最低生活，而非維持債務人過去慣常之寬逸生活，是於評
    估債務人是否有不能清償債務或有不能清償之虞時，應非由
    債務人任意主張其基本生活費用之數額，而係債務人應在維
    持基本生活之情況下，於能力範圍內盡力清償債務，否則將
    造成揮霍無度致難以履行者，反而更容易進入更生程序之不
    合理現象。故本院經審究聲請人所積欠債務高達517 萬1368
    元，自應較一般人更盡力節省開支，以利還款，並考量聲請
    人現於臺北市居住及工作，乃參酌行政主計處公告之100 年
    度臺北市平均每人每月最低生活費用1 萬4794元（乃以每年
    家庭收支調查，計算出平均每人每月消費支出之60％作為最
    低生活費），以為聲請人每月必要生活費用之計算依據，始
    為合理。至聲請人另主張每月尚須支出勞健保1189元、保險
    費911 元，計2100元之保險費部分，因該費用支出就吾人社
    會經驗生活而言，亦屬合理且必要之支出，堪認聲請人此部
    分主張有理由。準此，聲請人以平均每月收入約5 萬元之數
    額，扣除其個人最低生活費用1 萬4794元及保險費2100元後
    ，僅餘3 萬3103元，確實顯不足以履行其與最大債權銀行成
    立每月還款4 萬8834元之協商還款方案，是依首開規定及說
    明，本院認聲請人客觀上應有不可歸責於己致履行顯有重大
    困難之事由。此外，債權銀行台新銀行於協商當時未考量聲
    請人必要生活費用，致擬定出聲請人不足以負擔之還款方案
    ，造成聲請人因無力履行而生毀諾情事，亦顯與憲法第15條
    保障人民生存權意旨不符，聲請人為求儘速脫免高額欠款催
    收壓力，致不得不接受上開不足以維持最低基本生活所需之
    協商條款，再衡以消債條例係旨在使陷於經濟上困境之消費
    者，得以謀求更生機會，並妥適調整債權人及利害關係人權
    利義務關係之立法目的，且於消債條例施行前，債權銀行乃
    具有經濟上強勢地位，債務人欠缺適當消費者債務更生途徑
    以觀，尚不能謂債務人同意接受上開根本無力履行協商條款
    之情狀，有何應加以非難之必要，確應屬不可歸責於聲請人
    之事由，即應予其更生之機會。
四、綜上所述，聲請人係一般消費者，其已達不能清償債務之程
    度，其中無擔保或無優先權之債務未逾1200萬元，且前於消
    債條例施行前雖與各債權銀行達成協議，但因不可歸責於己
    之事由，致履行上開協議顯有重大困難，復未經法院裁定開
    始清算程序或宣告破產；又查無消債條例第6 條第3 項、第
    8 條或第46條各款所定駁回更生聲請之事由存在，則聲請人
    聲請更生，即應屬有據。本件聲請人更生既經准許，爰並依
    上開規定命司法事務官進行本件更生程序。
五、另聲請人於更生程序開始後，應另提出足以為債權人會議可
    決或經法院認為公允之更生方案以供採擇，俾免更生程序進
    行至依消債條例第61條規定應行清算之程度，對於聲請人而
    言恐非有利。再者，本件司法事務官於進行更生程序、協助
    債務人提出更生方案時，應注意更生方案需酌留債務人生活
    上應變所需費用，並依社會常情衡量債務人之償債能力，依
    此協助債務人擬定公允之更生方案，始符消債條例重建債務
    人經濟生活之立法目的，附此敘明。
六、爰裁定如主文。
中    華    民    國   100    年    12    月    21    日
                  民事第二庭    法  官  趙子榮
上為正本係照原本作成
本件不得抗告
本件裁定已於100年12月21日下午4時公告
中    華    民    國   100    年    12    月    21    日
                                書記官  謝榕芝